臺灣高等法院臺中分院刑事判決　　　　　　　　　　九十四年度上訴字第一七七號
　　上　訴　人　臺灣台中地方法院檢察署檢察官
　　上　訴　人
　　即　被　告　乙○○
右上訴人等因被告違反商業會計法等案件，不服臺灣台中地方法院九十三年度訴字第
一七八八號中華民國九十三年十一月二日第一審判決（起訴案號：臺灣台中地方法院
檢察署九十三年度調偵字第一○七號），提起上訴，本院判決如左：
      主  文
原判決撤銷。
乙○○無罪。
      理  由
一、公訴意旨以：乙○○於民國（下同）九十一年十二月間，向林靜緹承租臺中市○○路○段一五二號房屋，籌設「雅聞美容ＳＰＡ館」，並委由鄧兼雄進行裝潢工
    作後，於九十二年一月八日，邀約甲○○出資新臺幣（下同）五十萬元合夥經營
    ，為上開商業共同負責人，並約定由甲○○兼辦會計業務，乙○○明知其於九十
    二年一月間，向鄭煌正所經營之「雙賓美容百貨材料行」（下稱雙賓材料行）所
    購買之「氣功機」及「Ｇ五振動器」，價格各均為一萬四千元，並非四萬八千元
    ，且已由雙賓材料行開具九十二年一月四日及九十二年一月二十三日估價單二紙
    ，交付予乙○○，乙○○竟仍基於意圖為自己不法所有之詐欺得利犯意及違反商
    業會計法之犯意，另行製作九十二年一月十一日及九十二年二月六日估價單二紙
    ，填載「氣功機」及「Ｇ五振動器」之購入價格均為四萬八千元，而將此不實事
    項，填載於預供記帳使用之會計憑證，再交付予甲○○，而施用詐術，欲使甲○○將此會計憑證記入帳冊，供作乙○○合夥經營前開事業之出資額計算基礎及該
    商業之成本費用，嗣於二月八日經甲○○向雙賓材料行查證後，始悉上情，致未
    將該會計憑證記入帳冊，乙○○亦未因此獲得減少支付出資額之不法利益。案經
    甲○○訴請偵辦，因認乙○○涉犯刑法第三百三十九條第二項、第三項之詐欺得
    利未遂罪嫌及違反商業會計法第七十一條第一款之以明知為不實之事項，而填製
    會計憑證罪嫌。
二、按犯罪事實應依證據認定之，無證據不得認定犯罪事實，刑事訴訟法第一百五十
    四條第二項定有明文。而刑事訴訟法上所謂認定犯罪事實之證據，係指足以認定
    被告確有犯罪行為之積極證據而言，該項證據自須適合於被告犯罪事實之認定，
    始得採為斷罪資料，最高法院二十九年上字第三一０五號著有判例。又認定犯罪
    事實所憑之證據，無論係直接證據或間接證據，其為訴訟上之證明，須於通常一
    般之人均不致有所懷疑，而得確信其為真實之程度者，始得據為有罪之認定，倘
    其證明尚未達到此一程度，而有合理之懷疑存在，復無其他調查途徑可尋，法院
    即應為無罪之判決，最高法院七十六年台上字第四九八六號判例足資參照。
三、公訴人認上訴人即被告（下稱被告）乙○○涉犯刑法第三百三十九條第二項、第
    三項之詐欺得利未遂罪嫌及違反商業會計法第七十一條第一款之以明知為不實之
    事項，而填製會計憑證罪嫌，係以：右揭事實業據告訴人甲○○於偵查中指述甚
    詳，並有九十二年一月四日、一月二十三日、一月十一日、二月六日估價單影本
    各一紙在卷可稽，且訊之證人鄭煌正結證稱：「（提示告訴狀一月十一日及二月
    六日估價單，甲○○當時是否提供這一份給你看？）我沒有印象。但我印象最深
    的是一月十一日的氣功機我給他們的價位是一萬四千元，但上面卻寫四萬八千元
    ，該估價單並不是店內的，因為批號位置不同。」「（提示答辯狀所附相片，第
    一張相片機器的價位？）第一張稱遠紅外線，也有人稱氣功機，這是台製的價位
    是二萬元。且歐洲規格與台製的不同。第二張相片也是台製，這組我沒有賣無法
    報價。第三張相片是二用美容床，這是台製約四千五百元。第四張相片是二呎寬
    約二千二百元。」等語，證人鄭煌正於警詢時另證稱：「乙○○確實有向我店內
    進貨。」等語，足證被告確曾向鄭煌正購買「氣功機」及「Ｇ五振動器」各一台
    ，且價格均為一萬四千元，並非四萬八千元；再者，訊之被告自承：「（開幕時
    店裡有幾部Ｇ５震動器？）Ｇ５一部」「（有無向另一位美容師小姐買Ｇ５？）
    沒有」「為何你交甲○○的估價單有一筆Ｇ５的費用？）已經一年多了我不太清
    楚，這是儀器統稱。」「這些東西是我的資金陸續購買，告訴人在二月份要求入
    股時說他要做會計帳要管財務，我就將我之前所買的明細交給他。（你所買的進
    貨時間就是如估價單所載。）我在九十一年十二月下旬我看報紙有美容師儀器轉
    讓，我就直接到他們的店接洽，到一月十一日及二月六日才讓他們送貨。估價單
    上的字跡是我寫的。」等語，及參以被告所提九十二年九月五日刑事答辯狀附產
    品進貨單、裝潢工程款單、儀器生財器具等單據，益證前開「雅聞美容ＳＰＡ館
    」自始僅購入「氣功機」及「Ｇ五振動器」各一台之事實，是被告前揭所辯無非
    事後卸責之詞，不足採信，其罪嫌堪以認定等為其論據。訊據被告否認有上開犯
    行，辯稱：伊在與告訴人甲○○合夥前，確實向案外人丁○○購買氣功機及Ｇ５
    推脂器各一台及其他美容器具與用品，所購買之氣功機及Ｇ５推脂器各一台之價
    格分別為四萬八千元，而「雅聞美容ＳＰＡ館」內確實有進口氣功機及Ｇ５推脂
    器，有實際到店裡消費之客人張妗瓔於原審到庭證述其事，同時在店裡亦另有台
    製氣功機及Ｇ５振動器各一台，伊與告訴人簽約之前，即將所有單據包括雙賓之
    估價單交付告訴人，更會同清點店內各項儀器、生財器具、化妝品無誤後始簽約
    ，因店內有進口氣功機及Ｇ５推脂器，伊才將當初購買時之明細誠實列出在估價
    單上，並未製作不實憑證等語。
四、經查：
  (一)告訴人甲○○與被告合夥後，因經營上與被告發生財務糾紛，告訴人欲退出合夥
    關係未成，憤而於九十二年二月十五日在「雅聞美容ＳＰＡ館」內，毀損該店內
    被告與告訴人公同共有之器具美容床等物之事實，為告訴人於原審所自承（詳見
    原審卷第二十八頁），並有原審法院九十三年度易字第八○九號刑事判決影本一
    份在卷可參。而告訴人於當日毀損合夥之物品時，並搬走店內合夥之財物，被告
    因此另案對告訴人提出業務侵占之告訴，指稱告訴人業務侵占所列附表價值共五
    十六萬二千一百六十元之物品，告訴人在該案坦承於九十二年二月十五日十時三
    十分許，前往「雅聞美容ＳＰＡ館」帶走如該附表所示部分貨物之事實，嗣經檢
    察官偵查結果，以告訴人所取回物品之財物價值與其投資金額五十萬元尚屬相當
    ，認告訴人並無不法所有之意圖，而予不起訴處分等情，亦有該份不起訴處分書
    在卷可稽（詳見本院卷第六一至六四頁）。依該不起訴處分書附表所載，確列有
    氣功機、Ｇ５振動器（即推脂器，下同）各二台，雖其中一台氣功機、Ｇ５振動
    器並未標明價格，然在數量上確有氣功機、Ｇ５振動器各二台，並非如告訴人所
    指氣功機、Ｇ５振動器僅有各一台。
  (二)次查，證人丁○○於本院審理時到庭結證稱：伊於九十年底在台中市○○街十之
    六號二樓經營家庭式的美容店，當時只租二樓該店面約有十坪左右，係和另外一
    位同事一起作，後來因自己本身尚有其他事要做，就結束營業，將美容設備全部
    販售他人等語；又續稱：「後來我用夾報的方式廣告要賣掉，結果九十一年十二
    月二十八日左右王小姐到我店裡來看，看一次就成交，他拿三萬五千元的現金作
    訂金給我，王小姐購買歐洲進口的經絡氣功機、推脂機、兩用床、超音波按摩棒
    （作臉）、檀木棒（作身體），氣功機、推脂機壹台各賣四萬八千元」、「（被
    告乙○○向你購買的機器設備你如何交付？）是我載去遼寧路一段一五二號一樓
    雅聞塑身ＳＰＡ館，當時店內有兩個工人在裝潢」、「我開自己的車送過去的，
    分二次載運，第一次是在九十二年一月十一日，第二次我要載去時，我打電話給
    乙○○，她說他父親過世，所以找不到人就沒有送過去，後來在九十二年二月六
    日才載送去的」、「（被告乙○○如何能夠找到你到庭作證？）去年十月底的某
    個星期天（差不多三十一日）我去台中的廣三百貨裡面遇到乙○○，當時我一個
    人在看東西寢具，是乙○○先認出我的」、「（《提示原審卷四十三頁》，你賣
    給被告乙○○的機器是否這兩台？）不是這兩台。我賣的白色的小小台而已」、
    「（《提示原審卷四十二頁兩張照片》照片上的機器是否你賣給他的？）是的」
    、「（當初送貨時有無人簽收，價額如何交付？）當初並沒有簽收單，王小姐之
    前先付三萬五千元，尾款於送貨時給付八萬五千元，總共一二○、九九○元，九
    九○元沒有拿」等語。證人丁○○所證與被告所辯關於以何管道向丁○○購買進
    口之氣功機、Ｇ５振動器，交付次數、時間、交付地點、價款訂金、餘款給付方
    式、被告如何找到證人問得詳細地址請其出庭作證之過程尚稱相符，所證自堪憑
    採。雖被告至上訴本院時，始提出證人丁○○之姓名、住址聲請本院傳喚證人到
    庭作證；然被告早於九十三年四月八日檢察官偵查中即已陳述：「（美容師小姐
    的姓名？）印象姓劉，名字忘了，店是開在梅亭街，我事後去找他已經關門了」
    等語（詳見調偵卷第三四頁），且證人丁○○復已證述其與被告再次相遇之過程
    如上，彼時已在原審九十三年十月十九日辯論終結之後，自難以被告未於偵查、
    原審審理時及時提出證人丁○○之詳細姓名、住址，以供傳喚，即遽認證人丁○○之證詞係與被告臨訟勾串而不足採信。
  (三)又查，證人張妗瓔於原審審理時到庭證稱：伊認識乙○○有八、九年，是乙○○
    的客戶，伊知道乙○○在籌設雅聞美容館，乙○○有寄發試賣邀請函給伊，伊接
    到後曾去過兩次，一次買試賣的內衣，第二次去做身體，乙○○有用證二號（即
    原審卷第四二頁）上面照片之儀器替伊烤背，再用下面那張照片上之儀器替伊作
    腰部推脂，乙○○說那機器是進口之機器，伊以前沒有看過也沒有用過那兩台機
    器做過等語（詳見原審卷第七二至七六頁）。證人張妗瓔所稱在「雅聞美容ＳＰ
    Ａ館」作身體美容時所使用過之儀器亦與證人丁○○於本院所證賣給被告之儀器
    相符，所證自堪憑採。雖證人張妗瓔於原審作證時對於原審卷第四二頁所附兩張
    照片上儀器（即進口之氣功機、Ｇ５振動器）之名稱、價格、來源未能詳述，然
    證人並非從事美容器材之業者，其何以能知悉該兩台儀器之名稱？且證人又非販
    賣該兩台儀器給被告之人，其又如何能得知該兩台儀器之價格、來源，惟證人已
    證述該兩台儀器之功能，自不能以證人對於該兩台儀器之名稱、價格、來源未能
    詳述，即認其證述有何不真實之處！另證人張妗瓔於原審作證時雖未能證述其於
    該美容館消費時曾看過另兩台台製之氣功機、Ｇ５振動器（即原審卷第四三頁照
    片所示）。然證人亦已敘明：「我沒有注意，證二的這二台是擺在同一間房間，
    證三的這二台儀器沒有擺在該房間」等語；況若證人係與被告勾串而為不實之證
    詞，則在被告辯稱店內有台製與進口之氣功機、Ｇ５振動器各二台之情況下，證
    人為附和被告之辯詞，衡情應為見過該台製之氣功機、Ｇ５振動器之虛偽證詞，
    然證人所證卻非如此，亦可見證人僅係就其本身見聞而為證述，尚不能以證人未
    同時證述在美容館內有見到台製之氣功機、Ｇ５振動器之情，而認證人所證有何
    不實之處。
  (四)被告確有向證人丁○○購買系爭價格各四萬八千元之氣功機、Ｇ５振動器各一台
    ，並已實際使用該等儀器為客人服務，已如前述。雖被告於九十三年四月八日偵
    查中曾供述：「（開幕時店內有幾組Ｇ５震（振）動器？）Ｇ５一部」、「（氣
    功機？）二部。一部一萬四千元是向鄭某買的，另一部是向另美容師買的」、「
    （有無向另一美容師小姐買Ｇ５？）沒有」、「（為何你交甲○○的估價單有一
    筆Ｇ５的費用？）已經一年多了我記不太清楚，這是儀器統稱」等語（詳見調偵
    卷第三五頁）。然被告於九十二年間對告訴人提出業務侵占之告訴時，其所提附
    表業已列出有氣功機、Ｇ５振動器各二台，且告訴人於該案偵查時亦坦認有搬走
    該案附表所示物品等情不諱，已見前述，並有九十三年二月二十九日九十二年度
    偵字第六一四二號不起訴處分書影本一份在卷可稽，衡情被告其後於九十三年四
    月八日偵查時應無反於先前指述，而辯稱Ｇ５振動器僅有一台之可能；何況被告
    於同日偵查時復已說明：「（為何你交甲○○的估價單有一筆Ｇ５的費用？）已
    經一年多了我記不太清楚，這是儀器統稱」等語，其後於偵查中並具狀敘明Ｇ５
    ，美容界統稱推脂器，Ｇ５儀器有二部，一部為台製，係向雙賓材料行購置，另
    一台為進口，係向頂讓氣功機之同一美容師所購等情甚詳（詳見調偵卷第八六頁
    反面）；於原審及本院審理時亦一再辯稱Ｇ５有二台。足見被告於偵查中供述Ｇ
    ５僅有一部，並未向另一美容師購買Ｇ５一部等語，其陳述容有錯誤，尚難僅執
    被告偶一之錯誤陳述（被告辯稱係誤解檢察官訊問之意思），而置被告於此之前
    或之後關於Ｇ５有二台之一致陳述而不論，遽為被告不利之認定。
  (五)證人鄭煌正於偵查中雖到庭證稱：告訴狀所附一月四日及二十三日估價單影本是
    伊員工及伊太太之筆跡，這個估價單伊後來交給甲○○，伊店內之估價單有三聯
    ，訂貨先給藍色第三聯，收貨款時是紅色聯，店內所留是黃色聯，這份之後伊交
    給甲○○，因為有一天甲○○到伊店裡，她拿乙○○給她之價位表給伊看，伊說
    這不是伊給乙○○的價錢，她才要求伊提供價位明細表，甲○○當時是否提供一
    月十一日及二月六日兩張估價單伊沒有印象，但印象最深刻的是一月十一日的氣
    功機上面寫四萬八千元，該估價單不是伊店內的等語（詳見調偵卷第三三頁）。
    經查：被告於九十二年二月八日與告訴人正式簽訂「股東合同書」前，曾於九十
    二年一月四日、一月二十三日向鄭煌正所經營之雙賓美容百貨材料行購買氣功機
    與Ｇ５振動器之事實，為被告所自承，並有日期為九十二年一月四日、一月二十
    三日之估價單影本二張在卷可稽。然被告辯稱伊已將所有估價單交給告訴人，告
    訴人則稱被告僅交付日期為九十二年一月十一日及二月六日之兩張估價單，另雙
    賓美容百貨材料行所開立之兩張估價單，被告則未交付，雙方各執一詞。查，告
    訴人原非從事美容行業，對於美容器材之價位當非瞭然，若被告僅提供上開日期
    為九十二年一月十一日及二月六日兩張估價單給告訴人作帳，因無其他相關資料
    可供比對，告訴人當難以對其上所載價格四萬八千元是否有問題而產生疑竇；告
    訴人應係由被告同時提供之上開四張估價單，於作帳時發現所載儀器品名相同，
    但價格不同，且差異甚大，始心生懷疑，而向雙賓美容百貨材料行求證，是尚難
    以證人鄭煌正所證告訴人向其求證之過程，而認被告係以九十二年一月十一日及
    二月六日兩張估價單矇混充為向雙賓美容百貨材料行購買儀器之證明。至證人鄭
    煌正於偵查中又證稱：被告答辯狀所附相片第一張上之機器為遠紅外線，也有人
    稱作氣功機，這是台製的，價格是二萬元等語（詳見調偵卷第三四頁）。然該照
    片並無法看出其製造廠商名稱（詳見調偵卷第八頁、第十八頁上方），證人僅憑
    照片所示儀器外觀，而為如上之證述，是否客觀，尚足滋疑？退步言之，縱認證
    人鄭煌正所述屬實，然長期為被告客戶之證人張妗瓔證稱伊以前沒有看過也沒有
    用過該部機器，已如前述；且證人丁○○於本院作證時復證稱並無保留購買美容
    設備之證明文件，搬走時就丟掉了，則被告亦有可能於購買該氣功機時，因相信
    證人丁○○片面之詞，主觀上認係外國進口之儀器，而以四萬八千元之價格向丁○○價購，證人鄭煌正上開證述亦難為不利於被告之認定。
  (六)告訴人又指稱：依台中市○○區○○街一段一五二號平面圖，其土地面積扣除騎
    樓，加上陽台，面積僅十點七九坪，如何容納如此多之設備，並提出測量成果圖
    一份為憑。然依被告所提照片顯示系爭氣功機、Ｇ５振動器均不大，所佔面積有
    限（詳見原審卷第四二頁），告訴人此部份指述及所提之成果圖，尚難為不利於
    被告之認定。告訴人又稱卷內合夥時之貨物明細並無上開被告所稱進口之氣功機
    、Ｇ５振動器。然告訴人與被告均不否認九十二年一月十一日及二月六日兩張估
    價單（詳見發查卷第十五頁），係被告交付予告訴人者，其上除記載氣功機、Ｇ
    ５振動器外，尚有甚多儀器與貨品之記載，然公訴人認被告有不實填載者僅系爭
    氣功機、Ｇ５振動器兩項，足見並非所有被告所有原有貨物、儀器均列載於前揭
    明細內，該明細亦無足為被告未購買系爭氣功機、Ｇ５振動器之證明。
  (七)綜上所述，尚難認卷附被告自行填載而成之日期為九十二年一月十一日及二月六
    日兩張估價單上關於氣功機、Ｇ５兩項美容儀器金額各四八○○○元之記載有何
    不實之處。況查，商業會計法所稱之商業負責人，依公司法第八條、商業登記法
    第九條及其他法律有關之規定，商業會計法第四條定有明文。經查被告與告訴人
    合夥經營之雅聞美容ＳＰＡ館，迄未依商業登記法相關規定，向主管機關台中市
    政府辦理商業登記，有台中市政府九十三年九月二十七日府經商字第０九三０一
  五五三七七號函在卷足憑。又被告與告訴人合夥經營之雅聞美容ＳＰＡ館並未正
    式營業，復經證人洪琬惠、張妗瓔證述無訛，告訴人亦指稱雅聞美容ＳＰＡ館並
    未登記，且無正式營業，僅試賣一星期左右即結束等語，顯見被告並非商業會計
    法所規定之商業負責人，亦無商業會計法之適用。
　(八)此外，復查無其他積極明確之證據足以證明被告有何公訴人所指之上開犯行，不
    能證明被告犯罪。原審未為詳查，細心勾稽，遽對被告論罪科刑，自有未合。被
    告上訴意旨否認犯罪，指摘原判決不當，為有理由；檢察官據告訴人上訴之請求
    提起上訴略謂原判決量刑過輕等語，難謂有理由。原判決既有上述不當之處，自
    應由本院撤銷改判，並以不能證明被告犯罪，而為被告無罪之諭知。
據上論結，應依刑事訴訟法第三百六十九條第一項前段、第三百六十四條、第三百零
一條第一項，判決如主文。
本案經檢察官丙○○到庭執行職務。
中      華      民      國      九十四      年     三     月     三     日
                                   臺灣高等法院臺中分院刑事第四庭
                                         審判長法  官  洪  耀  宗
               法　官  陳  欣  安
                                               法　官  江  德  千
右正本證明與原本無異。
檢察官得上訴。
被告不得上訴。
如不服本判決應於收受送達後十日內向本院提出上訴書狀，其未敘述上訴之理由者並
得於提起上訴後十日內向本院補提理由書（均須按他造當事人之人數附繕本）。
                                               書記官  吳　麗　琴
中     華     民     國     九十四     年      三      月     十一      日
                                                              　　　　　ａ
